臺灣雲林地方法院民事判決
  111年度訴字第58號
原      告  許笑榕  
訴訟代理人  呂仲財  
被      告  蘇長鴻  

            蘇長毅  
            蘇長興  
            蘇琇琪  
上列當事人間請求分割共有物事件，本院於民國111年3月8日言
詞辯論終結，判決如下：
    主  文
被告戊○○、被告丙○○、被告丁○○、被告己○○應就被繼承人庚○所
有坐落雲林縣○○鄉○○段000地號土地，面積5,330平方公尺，應有
部分4分之1之土地辦理繼承登記。
兩造共有坐落雲林縣○○鄉○○段000地號土地，面積5,330平方公尺
，其分割方法為如附圖即雲林縣北港地政事務所複丈日期民國11
0年11月18日土地複丈成果圖所示：編號A，面積3,998平方公尺
之土地，分歸原告單獨取得；編號B，面積1,332平方公尺之土地
，分歸被告共同取得，保持公同共有。
訴訟費用由兩造按附表一所示比例負擔。
    事實及理由
一、被告戊○○、被告丙○○經合法通知，均未於最後言詞辯論期日
    到場，核無民事訴訟法第386 條所列各款情形，爰依原告之
    聲請，由其一造辯論而為判決。
二、原告起訴主張略以：
  ㈠坐落雲林縣○○鄉○○段000地號土地（下稱系爭土地），為一般
    農業區養殖用地，面積5,330平方公尺，由原告與訴外人庚○
    共有，應有部分如附表一所示，訴外人庚○於民國75年12月1
    4日死亡，被告為訴外人庚○之繼承人，尚未辦理繼承登記，
    兩造就系爭土地未訂有不能分割之期限，亦無因物之使用目
    的不能分割情事，且共有人間無法達成協議，依民法第823 
    條第1 項規定，原告自得隨時請求分割系爭土地。
  ㈡本件如將系爭土地依附圖即雲林縣北港地政事務所複丈日期1
    10年11月18日土地複丈成果圖（下稱附圖）所示方案分割，
    符合共有人之意願，且對全體共有人最有利，綜上，聲明：
    如主文第1、2項所示。
三、被告抗辯略以：
  ㈠被告丁○○、被告己○○：同意原告提出之分割方案。
  ㈡被告戊○○、被告丙○○均未到庭，亦未提出書狀作何聲明或陳
    述。
四、本院之判斷：
  ㈠按各共有人，除法令另有規定外，得隨時請求分割共有物。
    但因物之使用目的不能分割或契約訂有不分割之期限者，不
    在此限。共有物之分割，依共有人協議之方法行之。分割之
    方法不能協議決定，或於協議決定後因消滅時效完成經共有
    人拒絕履行者，法院得因任何共有人之請求，命以原物分配
    於各共有人。民法第823 條第1項、第824 條第1 項、第2 
    項第1 款前段分別定有明文。查系爭土地為一般農業區養殖
    用地，面積5,330平方公尺，由原告與訴外人庚○共有，應有
    部分如附表一所示，有系爭土地登記第一類謄本在卷可憑（
    見本院卷第35頁），而原告主張兩造就系爭土地並無不為分
    割期限之約定，亦無使用目的上不能分割之情事，兩造無法
    達成分割協議之事實，未見被告就此爭執，堪認為真實，則
    原告依上開規定，訴請裁判分割系爭土地，核屬有據，應予
    准許。
  ㈡次按分割共有物，性質上為處分行為，依民法第759條規定，
    共有不動產之共有人中有人死亡時，於其繼承人未為繼承登
    記以前，固不得分割共有物。惟原告請求被告辦理繼承登記
    ，並合併對被告為分割共有物之請求，不但符合訴訟經濟原
    則，亦與民法第759條規定之旨趣無違，本院自得准其所請
    。經查，訴外人庚○於75年12月14日死亡，其繼承人為訴外
    人乙○○，訴外人乙○○並未辦理拋棄繼承，嗣訴外人乙○○於10
    6年1月5日死亡。被告均為訴外人乙○○之繼承人，有繼承系
    統表、繼承人戶謄、被繼承人除戶謄本以及嘉義市西區戶政
    事務所110年9月23日嘉市西戶資字第1100052189號函、高雄
    ○○○○○○○○110年9月24日高市三民戶字第11070589500號函暨
    所附戶籍資料、臺灣高雄地方法院110年10月20日雄院和民
    字第1100003363號函、臺灣高雄少年及家事法院110年11月1
    日高少家宗家字第1100016976號函、臺灣高雄地方法院111
    年2月14日雄院和民字第1110000470號函等件在卷可憑（見
    本院卷第33至53頁、第59頁、第61至65頁、第89頁、第105
    頁、第133頁），從而，原告請求被告應就被繼承人庚○所遺
    系爭土地應有部分4分之1辦理繼承登記，應予准許，爰判決
    如主文第1項所示。
  ㈢再按共有人因共有物分割之方法不能協議決定，而提起請求
    分割共有物之訴，應由法院依民法第824 條命為適當之分配
    ，不受任何共有人主張之拘束；惟定共有物分割之方法，固
    可由法院自由裁量，但仍應斟酌各共有人之意願、共有物之
    性質、價格、分割前之使用狀態、經濟效用、分得部分之利
    用價值及全體共有人之利益等有關情狀，定一適當公平之方
    法以為分割（最高法院74年度第1 次民事庭會議決議( 二)
    、49年台上字第2569號判決、96年度台上字第108 號判決意
    旨參照）。經查：
  ⒈系爭土地南側有一條產業道路，南邊是荒地，北邊因田埂分
    成2塊養魚區域，業據本院於110年11月18日會同兩造及地政
    人員履勘現場屬實，製有履勘筆錄、現場照片在卷可佐（見
    本院卷第109至119頁），堪認為真。
  ⒉查系爭土地為一般農業區養殖用地，依土地法第106條及農業
    發展條例施行細則第2條之規定，可認為農業用地，但非屬
    農業發展條例第3 條第11款所定義之「耕地」，其分割應不
    受農業發展條例之限制，先予敘明。
  ⒊原告主張系爭土地西邊所臨一大片養殖水產之區域為其所使
    用，與之相連之系爭土地西面之水池也是其在使用，而系爭
    土地僅有南邊臨道路可供進出，是以，系爭土地如依附圖所
    示方案分割，將編號A，面積3,998平方公尺之土地，分歸原
    告單獨取得；編號B，面積1,332平方公尺之土地，分歸被告
    取得，保持公同共有，符合原告所稱之使用現況，且分割後
    各土地地形均甚方正，並均有道路可供進出，無形成袋地之
    虞，參以被告對此方案均未表示反對意見，則本院認系爭土
    地如依附圖所示方式分割，合於分割前使用狀況及分割後各
    部分經濟效用，且不違全體共有人之意願，堪認符合全體共
    有人利益，應為適當、公允之分割方法。爰就系爭土地分割
    方法諭知如主文第2項所示。
四、末按因共有物分割、經界或其他性質上類似之事件涉訟，由
    敗訴當事人負擔訴訟費用顯失公平者，法院得酌量情形，命
    勝訴之當事人負擔其一部，民事訴訟法第80條之1 定有明文
    。分割共有物之訴，本質上屬無訟爭性之非訟事件，兩造本
    可互換地位。本件原告起訴雖於法有據，但被告之應訴實因
    訴訟性質所不得不然，本院認為訴訟費用由敗訴當事人負擔
    ，顯失公平，而應由兩造依其應有部分之比例分擔，較為公
    允，爰諭知如主文第3項所示。
五、本案事證已臻明確，兩造其餘主張與攻擊防禦方法，經核均
    與本案判決結果無影響，爰不一一審酌，附此說明。
六、訴訟費用負擔之依據：民事訴訟法第80條之1 、第85條第1 
    項但書、第2項。
中　　華　　民　　國　　111 　年　　3 　　月　　22　　日
                       民事第二庭 法  官　洪儀芳

以上正本係照原本作成。
如不服本判決，應於送達後20日內向本院提出上訴狀並表明上訴
理由，如於本判決宣示後送達前提起上訴者，應於判決送達後20
日內補提上訴理由書（須按他造人數附繕本）。
中　　華　　民　　國　　111 　年　　3 　　月　　22　　日
                                  書記官  林左茹


附表一
編號 共有人 應有部分 訴訟費用分擔之比例 1 甲○○ 4分之3 4分之3 2 庚○（繼承人：丁○○、丙○○、戊○○、己○○公同共有） 4分之1 4分之1（由丁○○、丙○○、戊○○、己○○連帶負擔） 


附圖：雲林縣北港地政事務所複丈日期110年11月18日土地複丈
成果圖